【裁判字號】    89,重訴,142
【裁判日期】    890831
【裁判案由】    土地所有權移轉登記等
【裁判全文】
臺灣屏東地方法院民事判決  八十九年度重訴字第一四二號
    原      告  皇盛農產物股份有限公司
    法定代理人  甲○○
    訴訟代理人  陳里己律師
    複  代理人  歐陽志宏律師
    被      告  乙○          .
    訴訟代理人  丙○○        .
右當事人間請求土地所有權移轉登記事件，本院判決如左：
    主    文
被告應將坐落屏東縣九如鄉○○段一０五九地號面積二一０八‧六一平方公尺土地及
同段一０六０地號面積一八七０‧五三平方公尺土地所有權移轉登記予原告。
訴訟費用由被告負擔。
原告假執行之聲請駁回。
    事    實
甲、原告方面：
一、聲明：求為判決(一)如主文第一項所示。(二)願供擔保，請准宣告假執行。
二、陳述：
    坐落屏東縣九如鄉○○段一０五九地號面積二一０八‧六一平方公尺土地及同段
    一０六０地號面積一八七０‧五三平方公尺土地，均係原告於民國六十年五月十
    日出資購買之農地，因慮及稅負問題，遂將上開土地暫時登記於原告公司股東陳
    耀宗之妻即被告名下。嗣八十八年一月間，原告恐被告日後不將上開土地返還原
    告，經由被告之夫陳耀宗代表原告向被告說明原委後，由被告簽立切結書同意無
    條件將上開土地返還原告，詎原告請求被告移轉上開土地所有權時，被告即拒絕
    配合辦理過戶，原告既為上開土地之所有權人，而被告僅為登記名義人，爰依信
    託之法律關係訴請被告將上開土地之所有權移轉登記予原告。
三、證據：提出切結書、台灣屏東地方法院檢察署檢察官不起訴處分書各一件及土地
    登記簿謄本二件為證。
乙、被告方面：
一、聲明：求為判決駁回原告之訴。
二、陳述：
（一）被告為一目不識丁之村婦，僅能勉強署押，原告提出之切結書係被告之夫陳耀
      宗生前交被告署押，惟並未告知被告該切結書之內容或用途，則被告所押署切
      結書之意思表示因欠缺表示意思而不成立。
（二）切結書上之簽名、蓋章確係被告所為，六十年買地時，被告之夫將土地登記在
      被告之名下，但未告知作何用途。系爭土地是原告的，但原告以被告之名義去
      借錢，土地若還原告，債務還在被告身上，極不公平。
三、證據：提出戶籍登記簿謄本及台灣屏東地方法院檢察署檢察官不起訴處分書各一
    件為證。
丙、本院依職權向台灣屏東地方法院檢察署調取八十八年度偵字第七四八四號侵占案
    件偵查卷宗。
    理    由
一、本件原告主張坐落屏東縣九如鄉○○段一０五九地號面積二一０八‧六一平方公
    尺土地及同段一０六０地號面積一八七０‧五三平方公尺土地，均係原告於六十
    年五月十日出資購買之農地，因慮及稅負問題，遂將上開土地暫時登記於原告公
    司股東陳耀宗之妻即被告名下，嗣八十八年一月間，原告恐被告日後不將上開土
    地返還原告，經由被告之夫陳耀宗代表原告向被告說明原委後，由被告簽立切結
    書同意無條件將上開土地返還原告，詎原告請求被告移轉上開土地所有權時，被
    告即拒絕配合辦理過戶，原告既為上開土地之所有權人，而被告僅為登記名義人
    ，爰依信託之法律關係訴請被告將上開土地之所有權移轉登記予原告。而被告則
    以其為一目不識丁之村婦，原告提出之切結書係其夫陳耀宗生前交被告簽名、蓋
    章，其並不知該切結書之內容或用途；另切結書上之簽名、蓋章確係被告所為，
    原告購買系爭土地時，被告之夫將土地登記在被告之名下，土地雖為原告所有，
    但原告以被告之名義向他人貸款，土地若返還原告，被告仍係債務人，對被告不
    公平等語，資為抗辯。
二、查原告主張坐落屏東縣九如鄉○○段一０五九地號面積二一０八‧六一平方公尺
    土地及同段一０六０地號面積一八七０‧五三平方公尺土地，係其於六十年五月
    十日出資所購，並登記於其股東陳耀宗之妻即被告名下，嗣由被告簽立切結書同
    意無條件將上開土地返還原告，詎原告請求被告移轉上開土地所有權時，被告竟
    拒絕辦理過戶等情，業據其提出土地登記簿謄本、切結書及台灣屏東地方法院檢
    察署檢察官不起訴處分書等件為證，亦據證人葉重喜到庭證述屬實，復為被告所
    不爭執，原告之主張應堪信為實在。
三、按稱信託者，謂委託人將財產權移轉或為其他處分，使受託人依信託本旨，為受
    益人之利益或為特定之目的，管理或處分信託財產之關係，信託法第一條定有明
    文。次按委託人得隨時終止信託；信託關係消滅時，信託財產歸屬於委託人，亦
    分別為信託法第六十四條第一項、第六十五條第二款所明定。本件原告將系爭土
    地登記於被告名義下，嗣原告請求被告將系爭土地所有權移轉登記予原告，為被
    告所拒等情已如前述，應認原告將系爭土地登記於被告名下係出於信託關係，而
    其請求被告將系爭土地所有權移轉登記予原告，即為終止兩造間之信託關係，又
    系爭土地業於七十八年四月三日變更地目為建地，此有土地登記簿謄本附卷足憑
    ，則原告依信託之法律關係，請求被告應將系爭土地之所有權移轉登記予原告，
    於法即無不合，所訴應予准許。
四、本件係命被告為一定意思表示之判決，依強制執行法第一百三十條第一項之規定
    ，應視為自判決確定時，已為意思表示，毋庸法院為強制執行，自無宣告假執行
    之必要，是原告陳明願供擔保，請准宣告假執行，於法即有未合，其假執行之聲
    請應予駁回。
據上論結，本件原告之訴為有理由，並依民事訴訟法第七十八條，判決如主文。
中      華      民      國    八十九    年      八      月    三十一    日
                                    臺灣屏東地方法院民事第二庭
~B法      官  王致傑
右為正本係照原本作成。
如對本判決上訴，須於判決送達後廿日內向本院提出上訴狀。
~B法院書記官  粘嫦珠
中      華      民      國    八十九    年      八      月    三十一    日


司法院資訊處製作；財團法人民間司法改革基金會備份。
